【裁判字號】    94,上更(一),562
【裁判日期】    950616
【裁判案由】    偽造文書等
【裁判全文】
臺灣高等法院刑事判決             94年度上更(一)字第562號
上  訴  人  臺灣板橋地方法院檢察署檢察官
被      告  辛○○
            丙○○
上列上訴人因被告偽造文書等案件，不服臺灣板橋地方法院91年
度訴字第364號，中華民國91年7月4日第一審判決（起訴案號：
臺灣板橋地方法院檢察署90年度偵字第16991號、偵緝字第1400
號、91年度偵緝字第83號），提起上訴，經判決後，由最高法院
發回更審，本院判決如下：
    主  文
上訴駁回。
    理  由
一、檢察官起訴要旨：
 (一).起訴事實：
    被告辛○○、丙○○夫婦2人共同於民國87年10月10日起至
    91年2月10日止，在臺北縣板橋市○○○街80巷10弄4之1號住
    處招集互助會，由被告辛○○擔任會首，每會新臺幣（下同
    ）3萬元，連同會首共51會，每月25日開標。被告辛○○、
    丙○○因資金週轉困難，竟共同基於意圖為自己不法之所有
    ，並基於概括之犯意，利用會員彼此之間並不熟識或未親自
    到場參與投標之機會，於不詳時間，連續在上開住處，冒用
    不詳會員五人之名義，偽填標單之私文書，表示願意以標單
    所載之不詳利息標會，而於上開地址，行使該標單，並因此
    而得標，致生損害於活會戊○○等24人，戊○○等24名活會
    會員不疑有他，各交付金額不等之會款予被告丙○○。被告
    辛○○、丙○○以此方式連續5次向戊○○等活會詐取會款
    ，並致使戊○○（編號３０號1會）、壬○○（編號２３、
    ２４號2會）、寅○○（編號５、６號2會）、吳金定（編號
    ７號1會）、邱鴻文（編號１１號1會）、甲○○（編號２１
    號1會）、高淑英（編號２５、２６號2會）、郭永村（編號
    ２７號1會）、董菊華（編號３１號1會）、子○○（起訴書
    誤載為陳英進、編號３２號1會）、癸○○（編號３３號1會
    ）、卯○○（編號３５號1會）、李弘緯（編號３６號1會）
    、陳清圳（編號４０號1會）、陳素蘭（編號４３號1會）、
    徐太安（編號４４、４５號2會）、許馨（應為編號１４
    號1會，起訴書誤載為編號３３號1會）、許見當（編號１２
    號1會）、王淑惠（編號１３號1會）、乙○○（編號４６號
    1會）等24名活會會員，各受有96萬元之財產損失。嗣於89
    年10月該互助會因故倒會後，活會會員始發現竟尚有戊○○
    、壬○○等24個活會，超過於停會後之實際應有19名活會人
    數，而查知辛○○、丙○○夫婦人連續偽造會員互助會標單
    ，冒標5次互助會款，詐欺取得其他會員互助會會款。
 (二).起訴法條：
    刑法第216條、第220條第1項、第210條之行使偽造準私文書
    罪、第339條第1項之詐欺取財罪。
 (三).起訴證據：
    被害人壬○○、卯○○、戊○○、庚○○、徐太安之妻丁○○、丑○○○、寅○○、陳清圳之妻辰○○、乙○○、子○○、癸○○、董菊華、邱鴻文之妻己○○於偵查中之指訴及
    互助會會單一紙在卷可稽。被告辛○○、丙○○所招集之互
    助會共計51會，於89年10月份停標，應剩19個活會，卻有戊○○等合計24個活會會員尚未投標，足證被告辛○○、丙○○二人確有冒用會員名義盜標會款之事實。
二、本院之判斷：
 (一).查被告辛○○、丙○○夫婦於87年10月間招集互助會，會期
    自87年10月10日起至91年2月10日止，每月10日標會，逢1月
    1 月25日、5月25日、9月25日則加標，連會首計有51會之事
    實，有互助會單附卷可憑，並為被告所自承，是此部分之事
    實堪認屬實。
 (二).被告所招集之上開互助會，於89年11月月10日停標，業據被
    告辛○○供承在卷（見偵緝字第1400號卷第26頁反面），並
    據證人即告訴人庚○○、卯○○、癸○○於原審陳明屬實（
    原審卷第62頁），是計至89年10月10日止，尚餘20會未標（
    即89年11月10日、12月10日、90年1月10日、1月25日、2月
    10 日、3月10日、4月10日、5月10日、5月25日、6月10日、
    7月10日、8月10日、9月10日、9月25日、10月10日、11月10
    日、12月10日、91年1月10日、1月25日、2月10日）。
 (三).依被告於原審所提答辯狀及本院之供述，會單編號6、7、11
    、12、13、25、26、27、30、31、32、33、35、36、40均為
    活會，並據會員寅○○（跟3會，即編號5-7，標1會，餘2會
    ，即編號6、7，詳後述）、己○○（即邱鴻文編號11）、壬○○（跟5會，即編號23-27，標2會，餘3會，列編號25、26
    、27為活會，詳後述）、戊○○（編號30）、董菊華（編號
    31）、子○○（編號32）、癸○○（編號33）、卯○○（編
    號35、36）、辰○○（即陳清圳之妻編號40）陳述在卷（見
    偵緝字第1400號卷第27頁、第52-55頁，原審卷第61頁），
    是該15會為活會，並無疑義。
 (四).告訴人庚○○部分，編號41-51等11會為其負責之會，為被
    告及告訴人庚○○所不爭執。茲有爭執者，究庚○○部分係
    5 個活會抑6個活會。告訴人庚○○於原審自陳：有6個死會
    ，5個活會，至何者活會、何者死會不清楚了，對於被告辯
    護狀所說19個活會，不爭執等語（原審卷第61頁）。核與被
    告辛○○於偵查中供稱：「庚○○要另外算，他有5個活會
    」（偵緝字第1400號第54頁反面）及本院稱庚○○所稱6個
    活會中林春益是借其標下，公家使用，後來沒還錢是事實等
    語相符。是上揭15會活會，加上告訴人許秀美5會活會，共
    20 會活會，正與會單相符。至告訴人庚○○嗣後雖堅稱其
    有6會活會，惟查告訴人庚○○其所負責之11會中，究是4個
    死會、7數個活會，抑5個死會、6個活會，或6個死會5個活
    會，自偵查迄今陳述前後不一，且並無法指證被告確有冒標
    其會之情事，自不能以其指述作為認定被告有罪之證據。
 (五).告訴人即會員壬○○以楊淑、高淑英、郭永村名義，分別為
    會員編號23、24（楊淑名義2會）、25、26（高淑英名義2會
    ）、27（郭永村名義1會）等5會，尚有3個活會等情，業據
    告訴人壬○○於偵查時指訴明確（偵緝字第1400號卷第27頁
    ），故起訴書誤將會員標號２３、２４、２５、２６、２７
    均列為活會，顯有誤會。
 (六).證人寅○○以寅○○及吳金定名義入會，分別為會員編號5
    、6（寅○○名義2會）、7（吳金定名義1會），為1死會、
    2活會等情，業據寅○○於原審（原審卷第79頁）及本審證
    述明確。是寅○○編號５部分應列為死會，檢察官將會員編
    號5、6、7均列為活會，亦有錯誤。另證人寅○○雖稱其另
    有吃2會，惟查其於原審證稱：「另被告有2個死會的錢繳不
   出來向我借，等於我吃下2個會。」、「我認為吃下2個會是
   死會，是別人已經標走了」（見原審卷第78頁）；於本院並
   詳述所謂之吃會是要賺利息錢，實則應係借錢被告等情，是
   其所謂之吃會並不能列入活會，併此敘明。
 (七).會員許馨（編號14）為死會，已於89年3月10日以9600 元
    得標，而編號33之會員癸○○係另有其人等情，業據許馨
    證述明確（原審卷第48頁）。會員甲○○（編號21號）因之
    前已繳9會之會款，但因無法繼續繳交會款，故將其會員權
    益讓給被告辛○○等情，業據證人甲○○於本院證述屬實。
    而編號21之會員實則為被告辛○○，並由其於第11期標取會
    款，業據被告辛○○供明在卷，故編號21之會員應為死會至
    明。起訴書認該會為活會，亦屬錯誤。
 (八).告訴人戊○○於偵查中稱：「我想可能被冒標」（偵字第24
    97號卷第12反面），於原審稱：「在告時我沒有發現被告有
    冒標的情形，是檢察官偵查時才知道」等語（原審卷第113
    ），是告訴人戊○○並未確實指明被告如何冒標，及何會員
    被冒標，而被告所提出之活會名單上，告訴人戊○○仍為活
    會，並無被冒標之情形，因此告訴人戊○○之指訴，自不得
    作為認定被告有冒標之證據。又告訴人壬○○於偵查時陳稱
    ：「（被告有無冒標？），有，他冒標我的會，是別的會員
    告訴我」、「不知有否被冒標」等語（他字第卷1158號卷第
    4頁、偵緝字第1400號卷第27頁），而被告所提出之活會名
    單上，告訴人壬○○仍屬活會，並無被冒標之情形，因此告
    訴人壬○○之指訴，自亦不得作為認定被告冒標之證據。另
    庚○○、壬○○、卯○○、戊○○、許馨、癸○○、寅○○、己○○、丁○○、丑○○○、子○○、徐太安等人，於
    本院前審調查時，均無法指明被告人有無冒標（本院前審卷
    91年9月2日訊問筆錄），是亦無法認定被告有檢察官所指犯
    行。
 (九)、綜上所述，依卷內資料，無法證明被告兩人有冒標情事，
     檢察官所指尚未達於通常一般之人均不致有所懷疑，得確
     信其為真實之程度，而有合理性懷疑之存在，本院無從形
     成有罪之確信。本件係關於互助會之合會關係，被告因部
     分會員未繳交會款，被告資金週轉困難，致互助會無法繼
     續進行，因而倒會，因此，本件應屬民事糾紛，宜循民事
     途徑解決，此外，復查無其他積極證據足認被告涉有檢察
     官所指之偽造文書、詐欺等犯行，依法自應為被告無罪之
     諭知。原審以不能證明被告犯罪而為其無罪之諭知，經核
     原判決並無違誤，檢察官循告訴人之請求仍執陳詞，，指
     摘原判決不當，請求撤銷改判，為無理由，應予駁回。
三、適用之法律：
    刑事訴訟法第368條。
本案經檢察官方娜蓉到庭執行職務
中    華    民    國    95    年    6     月    16    日
                  刑事第十三庭  審判長法  官  曾德水
                                      法  官  杜惠錦
                                      法  官  廖紋妤
以上正本證明與原本無異。
如不服本判決，應於收受送達後十日內向本院提出上訴書狀，其
未敘述上訴之理由者並得於提起上訴後十日內向本院補提理由書
（均須按他造當事人之人數附繕本）。
                                      書記官  王增華
中    華    民    國    95    年    6     月    20    日


司法院資訊處製作；財團法人民間司法改革基金會備份。
